【裁判字號】    98,消債聲,10
【裁判日期】    990311
【裁判案由】    免責
【裁判全文】
臺灣桃園地方法院民事裁定                 98年度消債聲字第10號
聲請人即
債  務  人  戊○○
債  權  人  丁○（臺灣）商業銀行股份有限公司
法定代理人  乙○○
債  權  人  渣打國際商業銀行股份有限公司
法定代理人  己○○
債  權  人  萬泰商業銀行股份有限公司
法定代理人  庚○○
代  理  人  甲○○
債  權  人  台新國際商業銀行股份有限公司
法定代理人  丙○○
上列當事人聲請消費者債務清理事件，本院裁定如下：
    主  文
債務人戊○○應予免責。
    理  由
一、按法院為終止或終結清算程序之裁定確定後，除別有規定外
    ，應以裁定免除債務人之債務，消費者債務清理條例第132
    條訂有明文。查，本件債務人依消費者債務清理條例規定聲
    請清算事件，前經本院於民國98年9 月16日裁定開始清算程
    序，並同時終止清算程序確定在案，經依職權調取本院98年
    度消債清字第43號卷宗審閱無訛，茲就債務人是否有消費者
    債務清理條例第133條、第134條所規定不免責事由論述如下
    。
二、依消費者債務清理條例第133 條前段規定，法院裁定開始清
    算程序後，債務人有薪資、執行業務所得或其他固定收入，
    而普通債權人之分配總額低於債務人聲請清算前2 年間，可
    處分所得扣除自己及依法應受其撫養者所必要生活費用之數
    額者，法院固應為不免責之裁定。惟查，本件債務人為36年
    10月11日生，於本院98年9 月16日裁定開始清算時年近62歲
    ，其後並無任何薪資、執行業務及固定收入，已不合消費者
    債務清理條例第133 條前段規定，法院裁定開始清算程序後
    ，債務人有薪資、執行業務所得或其他固定收入之要件。又
    ，債務人在聲請清算前2年期間（96年8 月3日～98年8月3日
    ），皆無工作所得或任何固定收入，全仰賴長女陳淑華扶養
    接濟外，並無任何工作所得收入來源，即債務人聲請清算前
    2年期間平均每月收入僅約新台幣（下同）39元（96年度及9
    7年度綜合所得資料清單加總934元除以24個月），遠低於債
    務人每月9,964 元之日常生活必要支出（98年度消債清字第
    43 號所陳報之金額）。是本件債務人在聲請清算前2年期間
    收入，已不足債務人日常生活必要支出。雖普通債權人均未
    受償，惟亦無低於債務人聲請清算前2 年間，可處分所得扣
    除自己及依法應受其撫養者所必要生活費用之數額之情形，
    本件債務人即無消費者債務清理條例第133 條所定應裁定不
    免責之事由。又，債務人在聲請清算前2 年期間固尚曾清償
    相關債務至96年12月，惟其清償債務之資金來源或為更舉新
    債務以供借新還舊，或為親友資助，均非來自債務人工作收
    入，自不列入債務人可處分所得計算，附此敘明。
三、次按消費者債務清理條例第134 條規定前段固規定債務人有
    下列各款情形之一者，法院應為不免責之裁定。一、於7 年
    內曾依破產法或本條例規定受免責；二、隱匿、毀損應屬清
    算財團之財產，或為其他不利於債權人之處分；三、捏造債
    務或承認不真實之債務；四、因浪費、賭博或其他投機行為
    ，致財產顯然減少或負擔過重之債務，而生開始清算之原因
    ；五、於清算聲請前1 年內，已有清算之原因，而隱瞞其事
    實，使他人與之為交易致生損害；六、明知1 年內，已有清
    算之原因，而隱瞞其事實，使他人與之為交易致生損害；六
    、明知已有清算原因之事實，非基於本人之義務，而以特別
    立於債權人中之一人或數人為目的，提供擔保或消滅債務；
    七、隱匿、毀棄、偽造或變更帳簿或其他會計文件之全部或
    一部，致其財產之狀況不真確；八、故意於財產及收入狀況
    說明書為不實之記載，或有其他故意違反本條例所定義務之
    行為。查，本件債權人美商（台灣）丁○銀行股份有限公司
    （下稱丁○銀行）、台新國際商業銀行（下稱台新商銀）、
    萬泰商業銀行股份有限公司（下稱萬泰銀行）、渣打國際商
    業銀行股份有限公司（下稱渣打銀行）等債權銀行雖具狀指
    稱債務人現年62歲，距離法定退休年齡尚有3 年，債務人仍
    應有工作能力，且債務人另有奢侈浪費，於全虹通信、飯店
    、育樂事業、郵購、旅行社支出等消費頻繁，且有預借現金
    等消費型態，顯逾日常生活所需，依法應不予免責等語，並
    分別提出債務人89年至96年間不等之刷卡消費資料為證。惟
    查：
(一)債務人固然進行上述之消費行為，然仍須考量債務人自身需
    求（債務人為36年次出生，現年62歲）、借貸當時還款能力
    及互負扶養之義務可能性、以及一般人日常消費習慣之類型
    。參以債務人其餘消費明細，其雖有於全虹通信、飯店、育
    樂事業、郵購刷卡消費等情事，惟上開公司多屬經營百貨業
    務之業者或日常用品之販售，債務人購買生活必須用品，衡
    情應是為維持日常生活之所需，尚屬合理之花費，雖有其餘
    如汽車修配廠、高鐵、建設公司等消費，雖該部分之金額非
    屬日常生活必要支出，惟金額不大，非奢侈浪費行為之列。
    再者，關於債務人所支出之旅行社費用，依台新商銀所提供
    之消費明細顯示，債務人曾於92年10月、12月間有2 筆各為
    1 萬元及10,200元關於旅行社之消費金額，惟此項支出金額
    雖非日常生活必要支出，然考量其時間、次數及金額，亦難
    認屬奢侈之行為。
(二)另依債權人丁○銀行、萬泰銀行、渣打銀行、台新銀行等多
    家金融機構雖再表示，債務人曾有多次頻繁提款及高額借貸
    等情事，惟債權人所提出之資料，乃債務人預借現金之交易
    明細，即債務人向該金融機構借款之紀錄，然此與債務人密
    集刷卡消費之情有間。是該明細表僅能證明債務人於該段期
    間數次提款或預借現金之事實，尚無從認定債務人有何奢侈
    浪費之行為。
四、綜上，本件債務人業於98年3月2日經本院裁定開始清算程序
    併同時終止清算程序確定在案，復查無消費者債務清理條例
    第133條本文、及第134條各款所列舉之不免責事由，爰依消
    費者債務清理條例第132條規定，裁定如主文。
中    華    民    國    99    年     3    月    11    日
                  民事第三庭    法    官  張天民
上為正本係照原本作成。
如不服本裁定，應於裁定送達後10日內，以書狀向本院提出抗告
，並繳納抗告費新台幣1千元。
中    華    民    國    99    年     3    月    12    日
                                書 記 官  崔青菁

司法院資訊處製作；財團法人民間司法改革基金會備份。
